臺北高等行政法院判決
110年度簡上字第142號
上  訴  人  陳○○                                     



訴訟代理人  林石猛  律師
被 上訴 人  法務部                                     
代  表  人  蔡清祥（部長）
上列當事人間公職人員利益衝突迴避法事件，上訴人對於中華民
國110年8月20日臺灣臺北地方法院110年度簡字第71號行政訴訟
判決，提起上訴，本院判決如下：
    主  文
上訴駁回。
上訴審訴訟費用由上訴人負擔。
　　事實及理由
一、事實概要：上訴人陳○○於民國000年8月22日至000年6月30日
    擔任經濟部○○署（下稱○○署）○○○○局(下稱○○局)○○，為公職
    人員利益衝突迴避法(下稱利衝法)第2條所定公職人員，其
    配偶張○○及岳父張○○分屬利衝法第3條第1項第1款及第2款之
    關係人。上訴人於106年6月12日圈選張○○擔任該局「荷苞嶼
    排水幹線大槺榔支線至復興橋段治理工程測設委託技術服務
    案」審查小組(期初報告審查會)之審查委員，使張○○獲取擔
    任外聘審查委員之非財產上利益(下稱案1)。又其配偶張○○
    自89年起，即由○○署聘僱並派任至○○局擔任約僱人員，上訴
    人於106年11月28日在張○○「聘僱人員106年考評表」之單位
    主管欄位核章，使張○○獲得考核及續聘之非財產上利益與晉
    薪之財產上利益(下稱案2)。被上訴人法務部以上訴人上開
    行為均違反利衝法第6條第1項規定，而依同法第16條第1 項
    規定，以109年5月13日法授廉利益罰字第10905003580號處
    分書，各處罰鍰新臺幣（下同）10萬元，合計20萬元(下稱
    原處分)。上訴人不服原處分，提起訴願，經行政院於109年
    9月9日以院臺訴字第1090187920號訴願決定書駁回，上訴人
    仍不服，向本院提起行政訴訟，經本院以109年度訴字第132
    7號裁定移送臺灣臺北地方法院行政訴訟庭審理，嗣該院於1
    10年8月20日以110年度簡字第71號行政訴訟判決駁回上訴人
    之訴（下稱原判決），上訴人仍未甘服，遂提起本件上訴。
二、上訴人起訴主張及訴之聲明，被上訴人於原審之答辯及聲明
    ，原判決認定之事實及理由，均引用原審判決書所載。
三、上訴人上訴意旨略以： 
　㈠原處分以107年6月13日修正公布後之利衝法(即現行利衝法，
    下稱修正後利衝法或新法；修正公布前之利衝法，下稱修正
    前利衝法或舊法)為準據，違背「實體從舊、程序從新」原
    則及「從新從輕」原則，原判決卻全未斟酌，逕自認定修正
    後利衝法對上訴人較為有利，顯有判決不備理由之違誤：
　　⒈案1之行為發生日為106年6月12日，案2之行為發生日為同
      年11月28日，均早於新法之修正發布日期，被上訴人就本
      件是否構成「非財產上利益」之判斷，竟未適用行為時之
      法律，顯有使上訴人擔負其行為時法律所未規定的責任，
      致其遭受無法預見或預計的懲罰之虞，而違反「實體從舊
      、程序從新」原則。
　　⒉上訴人爭執新、舊法所規範之構成要件內容不同部分，乃
      是新、舊法對於「非財產上利益」之認定不同，原判決就
      此攻擊、防禦方法全未審酌：比較新、舊法「非財產上利
      益」之適用範圍認定可知，就例示規定部分，新法增加聘
      任、聘用、約僱、臨時人員之進用、勞動派遣等項目，較
      舊法更加廣泛；就概括規定部分，「其他人事措施」文義
      上似較「其他相類似之人事措施」更加廣泛，舊法之概括
      條款本應與例示規定相類似，並不因文字上不包括「相類
      似」而有所不同，既然新法例示規定之涵蓋範圍較舊法更
      為廣泛，則概括條款涵蓋之範圍，亦較舊法更加廣泛，舊
      法顯較有利於上訴人；而就法律效果(罰鍰裁處)部分，依
      司法院釋字第786號解釋意旨，即便本件構成要件合致，
      罰鍰金額之裁處，仍無適用舊法之可能，而應適用新法之
      規定。故本件就整體法律狀態為審查，以舊法裁處，應對
      上訴人較為有利。
　㈡上訴人於原審已提出本件事實與舊法「非財產上利益」之例
    示規定並非類似，且違背「法律保留原則」與「明確性原則
    」之攻擊防禦方法，原判決卻全未斟酌，顯有判決不備理由
    之違誤：
　　⒈就案1之行為認定部分：張○○係擔任審查小組委員，依機關
      採購工作及審查小組設置及作業辦法第3條第2項、第5條
      第4項規定，可知審查委員之圈選較接近於民法上「無償
      委任」之性質，而舊法之「任用」，性質上顯屬於民法上
      之「僱用」，與審查委員之性質顯有不同，尚無認定為相
      類似措施之可能。再者，法務部92年9月22日法政字第092
      0039451號函(下稱法務部92年9月22日函)固認定技工、工
      友及臨時人員等非依公務人員任用法(下稱任用法)任用之
      聘用、約僱行為，為相類似於舊法之「任用」行為等語，
      然該等人員之聘用未經銓敘、身分未如公務人員受有保障
      、獎金與升遷制度亦與公務人員有所不同，則其聘用、約
      僱之人事措施，為何相類似於任用、陞遷、調動等人事措
      施，已非無疑；且技工、工友及臨時人員之聘用、約僱行
      為等人事措施，仍屬於民法上「僱用」之性質，與本件「
      無償委任」之性質仍有顯著差異，故上開函釋無從比附援
      引而認定案1屬於舊法所稱之「其他人事措施」。
　　⒉就案2之行為認定部分：法務部92年9月22日函與法務部96
      年10月4日法政決字第0961114152號函，均未實質論證對
      技工、工友及臨時人員之聘用、約僱行為，為何相類似於
      任用、陞遷、調動等人事措施，逕採擴大解釋，顯已增加
      法律所無之負擔，而有違背法律保留原則之疑慮；且約僱
      人員之考績評定，是否相類似於舊法之「任用、陞遷與調
      動」之人事措施，亦非無疑，過去並無函釋實質論證「約
      僱人員考績評定」與「公務人員考績評定」之類似性，更
      遑論「約僱人員考績評定」與「任用、陞遷與調動」行為
      之類似性。若無主管機關協助解釋與宣導，一般公務人員
      豈有能力依例示規定而預見「約僱人員之考核評定」之核
      章，亦有自行迴避之義務？是被上訴人逕將「約僱人員之
      考核評定」認定為相類似於新法第4條第3項規定之人事措
      施，不僅違反「從新從輕原則」，更違反「法律保留原則
      」與「明確性原則」。
　㈢聲明：
　　⒈原判決廢棄。
　　⒉原處分及訴願決定均撤銷。
四、本院經核原判決並無違誤，茲就上訴理由再為論斷如下：
　㈠就上訴人指稱原判決違背「實體從舊、程序從新」原則及「
    從新從輕」原則部分：
　　⒈按立法者就特定社會現象予以立法規範時，往往囿於生活
      事實之複雜性，難以窮盡列舉所擬規範之事項，基於立法
      技術的考量，乃列舉一事項或數事項為例，並於列舉事項
      之末，連接概括全部事項之文句；其中，就所列舉之事項
      ，即稱之為例示規定，而概括全部事項之文句則謂之概括
      規定。概括規定必有能概括全部事項之文句，否則，即非
      概括規定，且解釋適用概括條款時，須與例示事項具有類
      似性或共通性，至於類似性或共通性之認定，則應就法條
      結構及規範目的予以綜合判斷。　
　  ⒉修正前利衝法第4條第1項、第3項規定：「(第1項)本法所
      稱利益，包括財產上利益及非財產上利益。…。(第3項)非
      財產上利益，指有利公職人員或其關係人於政府機關、公
      立學校、公營事業機構 (以下簡稱機關) 之任用、陞遷、
      調動及其他人事措施。」觀諸該條文第3項規定，概括規
      定之「其他人事措施」，業已表彰例示規定之「任用」、
      「陞遷」、「調動」，均屬人事措施，而因人事措施不僅
      限於上開三者，且難以窮盡列舉，為免掛一漏萬，乃以「
      『其他』人事措施」以涵蓋其他人事行政行為。又「任用」
      、「陞遷」、「調動」各有不同之法律效果及行政目的，
      除其等均屬「人事措施」外，尚無以從中尋繹出共通或相
      類之性質，以作為解釋適用「其他人事措施」之準據，參
      諸利衝法立法意旨及迴避制度之設計目的，乃係為促進廉
      能政治、端正政治風氣，建立公職人員利益衝突迴避之規
      範，有效遏阻貪污腐化及不當利益輸送(利衝法第1條規定
      參照)，解釋上應認修正前利衝法第4條第3項概括規定之
      事項，舉凡「有利」公職人員或其關係人之人事行政作為
      ，均屬該條所稱之「其他人事措施」(最高行政法院103年
      度判字第159號判決意旨參照)。
　  ⒊修正後利衝法第4條第3項規定：「非財產上利益，指有利
      公職人員或其關係人在第二條第一項所列之機關（構）團
      體、學校、法人、事業機構、部隊（以下簡稱機關團體）
      之任用、聘任、聘用、約僱、臨時人員之進用、勞動派遣
      、陞遷、調動、考績及其他相類似之人事措施。」除概括
      規定部分，文字修正為「其他相類似之人事措施」外，例
      示規定部分，增列「聘任」、「聘用」、「約僱」、「臨
      時人員之進用」、「勞動派遣」、「考績」等類型，上開
      增列之事項，性質上原屬「人事措施」，本得為修正前利
      衝法第4條第3項之概括規定所涵蓋，惟立法者鑑於修正前
      利衝法第4條第3項所稱「其他人事措施」種類繁多，為使
      公職人員易於遵循，乃將近年來相關違法案例態樣予以明
      文規範(參見利衝法第4條於107年6月13日修正時之立法說
      明)，足見立法者並無意擴張原規定之適用範圍，新法增
      列上開類型，毋寧只是將符合舊法規範意旨之實務運作現
      況予以明文化，是上訴人主張新法例示規定之涵蓋範圍較
      舊法更為廣泛，則概括條款涵蓋之範圍，亦較舊法更加廣
      泛，舊法顯較有利於上訴人等語，自非可採。
　㈡就上訴人主張原判決違背「法律保留原則」與「明確性原則
    」部分：
　　⒈按行政院公共工程委員會(下稱工程會)於000年9月23日訂
      定之機關採購審查小組設置及作業要點(下稱作業要點。
      又工程會配合政府採購法於000年5月22日增訂第11條之1
      規定，乃於000年11月22日訂定「機關採購工作及審查小
      組設置及作業辦法」【下稱作業辦法】，其規範內容因有
      參考作業要點規定內容而修正訂定，而認作業要點已無繼
      續適用之必要，乃於109年9月21日停止適用該要點)第2點
      規定：「各機關應視個案或通案需要成立採購審查小組（
      以下簡稱本小組），其任務為協助審查下列事項：㈠採購
      需求及經費。㈡招標方式。㈢決標原則。㈣採購策略。㈤招標
      文件。㈥爭議處理。㈦底價審查。㈧標價偏低情形檢討。㈨其
      他與採購有關之必要事項。」第3點第1項規定：「本小組
      置委員五人至十五人，其中召集人一人，綜理審查事宜，
      由機關首長或其指定之一級主管以上人員兼任；副召集人
      一人，襄助召集人處理審查事宜；其餘委員由機關首長就
      本機關內或其他機關具專業能力之人員派兼之，並得遴選
      專家、學者聘兼之。」第7點規定：「(第1項)本小組如係
      依個案需要成立者，於完成審查事宜且無待處理事項後解
      散；依通案需要成立者，由成立機關載明委員任期，任期
      屆滿得續派（聘）之；任期內出缺時，繼任委員任期至原
      任期屆滿之日止；有增減或更換委員需要者，得隨時為之
      。（第2項）委員、列席人員及工作人員均為無給職。」
      可見，採購審查小組乃係各機關視個案或通案需要而組成
      ，其成員係由機關首長指定、派任或遴聘，以協助機關審
      查與採購有關之事項，是該指定、派任或遴聘之人事行政
      行為，自屬「人事措施」；又委員固為無給職，然經指定
      、派任或遴聘而得以擔任審查小組委員，其特定身分之取
      得，仍具有「非財產上利益」之性質。本件上訴人於106
      年6月12日圈選其岳父張○○擔任該局「荷苞嶼排水幹線大
      槺榔支線至復興橋段治理工程測設委託技術服務案」審查
      小組委員之情，為原審所認定之事實(原判決第4頁)，上
      訴人於審查小組名單上圈選張○○，使張○○取得審查小組委
      員之身分，而獲得此「非財產上利益」，自屬有利公職人
      員之關係人(二親等以內親屬)於政府機關之「其他人事措
      施」，是上訴人引用作業辦法第3條第2項、第5條第4項規
      定，主張審查委員之圈選較接近於民法上「無償委任」之
      性質，而舊法之「任用」，性質上顯屬於民法上之「僱用
      」，與審查委員之性質顯有不同，尚無認定為相類似措施
      之可能等語，除誤引行為時尚未訂定之作業辦法相關規定
      外，其論述核屬一己之法律見解，亦非可採。
　　⒉次按經濟部○○署聘僱人員敘薪暨考核原則(見原處分卷第20
      1、202頁)第2點「考核及獎懲」規定：「本署聘僱人員任
      現職滿一年(契約年度)者，應考核其服務成績，以六十分
      為及格，聘僱計畫書繼續有效時，予以續聘僱。不滿六十
      分者，不予續聘僱，並依下列規定執行：…2、甲等：八十
      分以上至八十五分以下，超過六十分之分數，予以存記，
      累積五十分者，次年予以晉薪一級。3、乙等：七十分以
      上至七十九分以下，超過六十分之分數，予以存記，累積
      五十分者，次年予以晉薪一級。」是單位主管於聘僱人員
      年度考核表上評分70分以上至85分以下者，除使聘僱人員
      符合續聘僱資格外，超過60分之分數，並得予以存記，以
      累積晉薪一級之分數，是單位主管所為年度考核，自屬人
      事措施無疑。本件上訴人於106年11月28日在其配偶張○○
      「聘僱人員106年考評表」之單位主管評語及核章欄位內
      核章，使張○○獲得考核及續聘等利益之事實，為原審所認
      定(原判決第4頁)，則上訴人核章之行為，乃屬有利公職
      人員之關係人(配偶)於政府機關之「其他人事措施」。上
      訴人固稱以往並無函釋實質論證「約僱人員考績評定」與
      「公務人員考績評定」之類似性，更遑論「約僱人員考績
      評定」與「任用、陞遷與調動」行為之類似性等語，然如
      前所述，修正前利衝法第4條第3項概括規定之事項，舉凡
      「有利」公職人員或其關係人之人事行政作為，均屬該條
      所稱之「其他人事措施」；而聘僱人員年度考核與公務人
      員(年終）考績，同屬對於受考人年度表現所為之綜合評
      定，依修正後利衝法第4條第3項規定，對於聘僱人員之年
      度考核，亦可認係「其他相類似之人事措施」，是上訴人
      執前述一己主觀之法律見解，認原處分違背「法律保留原
      則」與「明確性原則」，自無可採。　
五、綜上所述，上訴人之主張，均無足採。原判決就訴願決定及
    原處分均予維持，而駁回上訴人之訴，於法尚屬無誤。上訴
    論旨，仍執前詞，指摘原判決違背法令，求予廢棄，為無理
    由，應予駁回。 
六、據上論結，本件上訴為無理由，依行政訴訟法第236條之2 
    第3項、第255條第1項、第98條第1項前段，判決如主文。
中　　華　　民　　國　　111 　年　　3 　　月　　18　　日
   　　　　　　　   臺北高等行政法院第二庭
                              審判長法  官　 蕭忠仁
                          　        法  官　 黃翊哲
                                    法  官　 李明益
上為正本係照原本作成。
不得上訴。
中　　華　　民　　國　　111 　年　　3 　　月　　18　　日
                                    書記官  陳德銘